ACORDAO-COMPLETO-2502664

ACÓRDÃO 319/2023 ATA 7/2023 - PLENÁRIO

VISTOS, relatados e discutidos estes pedidos de reexame interpostos pela empresa Codevasf e por Daniela Barbosa Andrade Rodrigues contra o Acórdão 3143/2020-TCU-Plenário, mantido pelo Acórdão 60/2021-TCU-Plenário;
ACORDAM os Ministros do Tribunal de Contas da União, reunidos em Sessão de Plenário, com base nos arts. 32, parágrafo único, 33 e 48 da Lei 8.443/1992, ante as razões expostas pelo Relator, em:
9.1. conhecer os recursos e, no mérito: 
9.1.1. negar provimento ao pedido de reexame interposto pela Codevasf;
9.1.2. conceder provimento parcial ao pedido de reexame interposto por Daniela Barbosa Andrade Rodrigues para reduzir o montante da multa a ela aplicada para o valor de R$ 12.000,00 (doze mil reais) ; e
9.2. dar ciência aos recorrentes e ao representante quanto a este acórdão.

Pedidos de reexame contra acórdão que julgou procedente representação sobre irregularidades em pregão eletrônico para contratação de empresa para a execução de serviços de pavimentação de vias públicas.

Companhia de Desenvolvimento dos Vales do São Francisco e do Parnaíba.

3. Interessados/Responsáveis/Recorrentes:
3.1. Interessados: Companhia de Desenvolvimento dos Vales do São Francisco e do Parnaíba (00.399.857/0001-26); Liga Engenharia Ltda (15.270.565/0001-66).
3.2. Responsável: Daniela Barbosa Andrade Rodrigues (XXX.035.364-XX).
3.3. Recorrentes: Companhia de Desenvolvimento dos Vales do São Francisco e do Parnaíba (00.399.857/0001-26); Daniela Barbosa Andrade Rodrigues (XXX.035.364-XX).

13.1. Ministros presentes: Vital do Rêgo (na Presidência), Benjamin Zymler, Augusto Nardes (Relator), Jorge Oliveira e Antonio Anastasia.
13.2. Ministros-Substitutos convocados: Augusto Sherman Cavalcanti, Marcos Bemquerer Costa e Weder de Oliveira.

AUGUSTO NARDES

Ministro Benjamin Zymler.

Adoto como relatório a instrução produzida no âmbito da Secretaria de Recursos deste Tribunal (peça 222) , aprovada pelo corpo dirigente da unidade (peça 223) e transcrita a seguir:
"INTRODUÇÃO
1.	Trata-se de pedidos de reexame interpostos pela empresa Codevasf (peça 180) e por Daniela Barbosa Andrade Rodrigues (peças 202-209) contra o Acórdão 3143/2020-TCU-Plenário (peça 166) , mantido pelo Acórdão 60/2021-TCU-Plenário (referente a julgamento de recurso de embargos de declaração - peça 184) . 
1.1. 	A deliberação recorrida apresenta o seguinte teor (itens assinados em negrito representam a concessão de efeito suspensivo recursal) : 
 (...) 
9.1. conhecer da representação, com fulcro nos arts. 235 e 237, inciso VII e parágrafo único, do Regimento Interno do TCU c/c o art. 87, § 2º, da Lei 13.303/2016, para, no mérito, considerá-la procedente;
9.2. com fundamento no art. 45 da Lei 8.443/1992, c/c o art. 71, inciso IX, da Constituição Federal, determinar à Codevasf que se abstenha de firmar novos contratos a partir da ata de registro de preços decorrente do Pregão Eletrônico/SRP 2/2019, ante a infringência do previsto no subitem 10.2.10 e item 10.2 do seu edital, do art. 56, §2º, da Lei 13.303/2016, do art. 47 do Decreto 10.024/2019 e dos arts. 6º e 26, § 3º, do Decreto 5.450/2005, bem como dos princípios da economicidade, da competitividade e da obtenção da proposta mais vantajosa, insculpidos no art. 31 da Lei 13.303/2016;
9.3. rejeitar as razões de justificativa da Sra. Daniela Barbosa Andrade Rodrigues, aplicando-lhe a multa prevista no art. 58, inciso II, da Lei 8.443/1992, no valor de R$ 20.000,00 (vinte mil reais) , fixando-lhe o prazo de 15 (quinze) dias, a contar da notificação, para comprovar, perante o Tribunal, o recolhimento da dívida ao Tesouro Nacional, sob pena de cobrança judicial do valor atualizado monetariamente, na forma da legislação em vigor, desde a data deste acórdão até a do efetivo recolhimento, se for paga após o vencimento;
9.4. autorizar, desde logo, a cobrança judicial das dívidas, caso não atendida a notificação, nos termos do art. 28, II, da Lei 8.443/1992;
9.5. com base no art. 9º da Resolução TCU 315/2020, dar ciência à Codevasf sobre o seguinte fato apurado no Pregão Eletrônico 2/2019:
9.5.1. utilização indevida do sistema de registro de preços para a contratação de obras, com o emprego da ata de registro de preços como contrato do tipo 'guarda-chuva', com objeto incerto e indefinido, sem a prévia realização dos projetos básico e executivo das intervenções a serem realizadas;
9.6. com base no art. 9º da Resolução TCU 315/2020, dar ciência à Caixa Econômica Federal e ao Instituto Brasileiro de Geografia e Estatística sobre os indícios de superestimativa de custos existentes nas composições e insumos do Sinapi relativos aos serviços de pavimentação com paralelepípedo, a fim de que sejam adotadas as medidas cabíveis no âmbito de cada uma das instituições encarregadas da atualização e manutenção do Sinapi;
9.7. dar ciência desta deliberação ao responsável, ao representante e ao interessado;
9.8. determinar que a SeinfraCOM monitore a disposição constante do subitem 9.1 supra;
9.9. recomendar à Coinfra, dentro de um juízo de risco e materialidade, a avaliação da conveniência de realizar outras ações de controle na Codevasf com vistas a analisar como está ocorrendo a execução contratual dos serviços de pavimentação licitados por meio de atas de registro de preços, com enfoque na qualidade e quantidade dos serviços efetivamente realizados.
HISTÓRICO
2.	Em 20/9/2019, a empresa Butarello Engenharia Ltda. apresentou representação perante este Tribunal (peças 1-20) , com pedido de cautelar, em face de irregularidades que teriam ocorridas no Pregão Eletrônico 2/1019 realizado pela Codevasf. O objeto daquele certame envolvia a contratação de empresa para a execução de obras de pavimentação (172.828,95 m2, em paralelepípedo, e 85.065,75 m2, em asfalto) disposta em dois lotes distintos: 
a) Lote 1: 'Execução de pavimentação de vias públicas em paralelepípedo em municípios do Estado de Pernambuco, inseridos na área de atuação da 3ª Superintendência Regional da Codevasf', orçado com valor total de R$ 18.976.516,70 (incluindo BDI, encargos sociais, taxas, impostos e emolumentos) e preço por metro quadrado de, no máximo, R$ 109,80; e
b) Lote 2: 'Execução de pavimentação asfáltica em ruas de diversas comunidades de municípios do Estado de Pernambuco, inseridos na área de atuação da 3ª Superintendência Regional da Codevasf', estimativa máxima de R$ 9.610.173,61 e de montante por metro quadrado de R$ 112,97. 
2.1.	Coube à Secretaria de Fiscalização de Infraestrutura Hídrica, de Comunicações e de Mineração deste Tribunal (SeinfraCOM) a instrução inicial da representação promovendo a juntada de cópia do contrato (já realizado entre a Codevasf e a empresa Liga Engenharia Ltda., que se sagrou vencedora do certame - peça 23) . Ato contínuo, aquela unidade técnica propôs que a representação fosse conhecida e que, antes da análise do pedido cautelar, fosse promovida a oitiva das representadas (peças 24 e 25) . 
2.2.	Sobrevieram os documentos juntados pela unidade de técnica de origem às peças 26-29 e, após análise, foi mantida a mesma proposta de encaminhamento inicial (peças 32-33) . Em 21/11/2019, o relator, Ministro Benjamin Zymler, acolheu a proposta e determinou que fosse realizada a oitiva da Codevasf e da empresa Liga Engenharia Ltda (peça 34) . 
2.3.	Saneados os autos, o relator, Ministro-Substituto Marcos Bemquerer, que atuou no processo em substituição do Ministro Benjamin Zymler, deferiu medida cautelar para, dentre outras determinações, a suspensão da vigência da Ata de Registro de Preços decorrente do Pregão Eletrônico Codevasf 2/2019, nos seguintes termos (peça 70) :
 (...) 
23.1. à Companhia de Desenvolvimento dos Vales do São Francisco e do Parnaíba, nos termos do art. 276 do Regimento Interno/TCU, a suspensão cautelar da vigência da Ata de Registro de Preços decorrente do Pregão Eletrônico 2/2019, até que este Tribunal decida sobre o mérito da questão suscitada;
23.2. a oitiva da Codevasf, assim como da empresa Liga Engenharia Ltda., na condição de terceira interessada, nos termos do art. 276, caput e §3º, c/c o art. 250, inciso V, do Regimento Interno/TCU, para, no prazo de até quinze dias, manifestarem-se sobre os seguintes indícios de irregularidades constatadas no âmbito do Pregão Eletrônico/SRP 2/2019, em especial:
23.2.1. a desclassificação da proposta apresentada pela empresa Butarello Engenharia Ltda EPP ao longo da sessão pública para o Lote 1 do pregão, em possível afronta aos princípios do interesse público, da economicidade, da obtenção da proposta mais vantajosa e da razoabilidade, insculpidos nos arts. 5º da CF/1988, 2º da Lei 9.784/1999, 31 da Lei 13.303/2016, e 5º, caput e parágrafo único, do Decreto 5.450/2005;
23.2.2. a desclassificação da proposta de preços, ao longo da sessão pública do Lote 1, das empresas RL Comércio, Serviços e Construção Civil Eireli, JED Comércio e Serviços de Construção Eireli, CS Serviços e Locação de Equipamentos Eireli, Engefort Construtora e Empreendimentos Ltda, Constema Construtora e Empreendimentos Ltda, Vipetro Construções e Montagens Industriais Ltda, Construtora Santa Inês Ltda e GNR Empreendimentos Ltda por não terem respondido as perguntas do pregoeiro no chat, não tendo sido a elas franqueado o prazo de quatro horas, previsto no item 10.2 do Edital, para envio da proposta atualizada de preços, em possível afronta ao subitem 8.1.1 do Edital e ainda aos princípios do interesse público, da razoabilidade, da proporcionalidade, da moralidade e da obtenção da proposta mais vantajosa, insculpidos nos arts. 5º da CF/1988, 2º da Lei 9.784/1999, 31 da Lei 13.303/2016, e 5º, caput e parágrafo único, do Decreto 5.450/2005;
23.2.3. o cumprimento dos requisitos de habilitação técnica por parte da empresa Liga Engenharia Ltda. em relação ao Lote 1, com destaque para a execução de 50.000,00 m² de pavimento em paralelepípedo ou pedra poliédrica sobre colchão de areia ou similar e de 15.000,00 m de assentamento de meio-fio;
23.2.4. utilização do sistema de registro de preços para obras públicas, em possível afronta ao art. 3º do Decreto 7.892/2013.
23.3. à SeinfraCom para promover a responsabilização daqueles que deram causa às desclassificações aparentemente indevidas, estando desde já autorizadas as audiências.
2.4.	A referida decisão foi referendada por este Tribunal, em 22/1/2020, conforme a prolação do Acórdão 68/2020-TCU-Plenário (peça 92) e, no que pertine à presente análise, a SeinfraCom promoveu o prosseguimento do feito a fim de promover a responsabilização dos agentes com autorização de eventuais realizações de audiências. Importa salientar que a notificação da Codevasf sobre a referida decisão foi regularmente efetuada, conforme ofício à peça 95 e aviso de recebimento, AR, à peça 96, não tendo havido a apresentação de novos elementos por parte daquela companhia a par daquele decisum.  
2.5.	Posteriormente, foi promovida a audiência da pregoeira do certame em questão, Daniela Barbosa Andrade Rodrigues (peças 102-104) , em face das seguintes irregularidades (peça 109) , especificamente:
 (...) por ter desclassificado a proposta de preços, apresentada ao longo da sessão pública do Lote 1:
a.1.1) das empresas RL Comércio, Serviços e Construção Civil Eireli, JED Comércio e Serviços de Construção Eireli, CS Serviços e Locação de Equipamentos Eireli, Engefort Construtora e Empreendimentos Ltda, Constema Construtora e Empreendimentos Ltda, Vipetro Construções e Montagens Industriais Ltda, Construtora Santa Inês Ltda e GNR Empreendimentos Ltda, ante a ausência de respostas das mesmas aos questionamentos da pregoeira via chat, algumas destas desclassificações ocorrendo em prazos exíguos de tempo, de 30, 24, 22, 18 e até 16 minutos, não tendo sido a elas franqueado o prazo de quatro horas, previsto no item 10.2 do Edital, para envio da proposta atualizada de preços, em possível afronta ao subitem 8.1.1 do Edital e ainda aos princípios do interesse público, da razoabilidade, da proporcionalidade, da moralidade e da obtenção da proposta mais vantajosa, insculpidos nos arts. 5º da CF/1988, 2º da Lei 9.784/1999, 3º da Lei 8.666/1993, e 5º, caput e parágrafo único, do Decreto 5.450/2005 (parágrafo 43) ; e
a.1.2) da empresa Butarello Engenharia Ltda EPP, por apresentar custos unitários de insumos e serviços além ou aquém daqueles previstos no orçamento base da Administração, ao invés de oportunizar à empresa a correção da sua planilha de preços, observando, neste último caso, como valor máximo da proposta aquele já registrado e que serviu de parâmetro comparativo entre os participantes, o que contribuiu para a classificação de proposta mais onerosa para a Administração, no caso da empresa Liga Engenharia Ltda, classificada em último lugar (19º) , pelo valor original de sua proposta, no valor de R$ 109,79/m2 (um centavo inferior ao valor máximo de referência do preço unitário apresentado pela Administração) , em possível afronta ao art. 47 do Decreto 10.024/2019 e art. 26, § 3º, do Decreto 5.450/2005, bem como aos princípios da legalidade, do interesse público, da economicidade, da razoabilidade e da obtenção da proposta mais vantajosa, insculpidos nos arts. 5º da CF/1988, 2º da Lei 9.784/1999, 3º da Lei 8.666/1993, e 5º, caput e parágrafo único, do Decreto 5.450/2005 (parágrafo 61) .
2.6.	Regularmente notificada, a mencionada pregoeira apresentou suas razões de justificativa às peças 152-155. A SeinfraCom, ao analisá-las, deixou de aplicar quaisquer penas à pregoeira, fazendo constar em sua proposta de encaminhamento: determinação à Codevasf para se abster de realizar, em seus futuros certames, as irregularidades constatadas nos autos, bem como o seu monitoramento; revogação da medida cautelar anteriormente deferida; e, o encerramento do processo (peças 162 e 163) .  
2.7.	Em 25/11/2020, acolhendo, em parte, o mencionado posicionamento e entendendo que subsistiu responsabilidade por parte da pregoeira, no âmbito do pregão eletrônico em discussão (voto do relator à peça 167) , foi prolatado o Acórdão 3143/2020-TCU-Plenário, nos termos subscritos no subitem 1.1 deste Exame. Posteriormente, Daniela Rodrigues interpôs recurso de embargos de declaração (peça 173) , o qual foi conhecido e rejeitado por meio do Acórdão 60/2021-TCU-Plenário. 
2.8.	Irresignadas com aqueles julgados, a Codevasf e a mencionada pregoeira apresentam pedidos de reexame os quais se passam à análise.
ADMISSIBILIDADE 
3.	Os exames de admissibilidade desta Secretaria (peças 187 e 211) propuseram o conhecimento dos pedidos de reexame e a concessão de efeito suspensivo aos itens 9.1, 9.3, 9.4, 9.5 e 9.5.1 do acórdão recorrido. Por meio de despachos (peças 191 e 213) , aqueles exames foram ratificados pelo relator dos recursos, Ministro João Augusto Ribeiro Nardes.
MÉRITO
4.	Delimitação
4.1.	Constitui objeto do presente exame analisar:
a) se é regular o enquadramento de pavimentação como serviço comum de engenharia de forma que pode ser reconhecida a regularidade do emprego da ata de registro de preços na contratação de serviços de pavimentação pela Codevasf no âmbito do Pregão Eletrônico 2/2019; e
b) se, dadas as circunstâncias de fato e de direito, a multa aplicada à responsável pela condução do Pregão Eletrônico/Codevasf 2/2019 pode ser desconstituída ou mitigada. 
5.	Utilização da ata de registro de preço
5.1.	A Codevasf assevera que o acórdão deve ser reconsiderado pois, ao contrário do que foi fundamentado no acórdão recorrido, a pavimentação referente ao Pregão Eletrônico 2/2019 se enquadra como serviço de engenharia e não como obra. Com efeito (peça 180, p. 3-7) :
	a)  aplicável à contratação em discussão o disposto no art. 2º, inciso II, do Decreto 7.892/2013 uma vez que se trata de aquisição por ata de registro de preço. De outro lado, dada a observância os princípio da eficiência, o pregão eletrônico é o procedimento adequado para a contratação de serviços, inclusive de engenharia, nos termos do Decreto 10.024/2019 e Súmula TCU 257;
	b) em vez da realização de diversos convênios com estados e municípios, a Codevasf, do ponto de vista gerencial, tem realizado os serviços em questão de forma mais vantajosa para o Erário, podendo executá-los com recursos provenientes de emendas parlamentares, os quais não se conhecem a priori, de sorte que não é possível ' (...) definir previamente o quantitativo a ser demandado pela Administração', em conformidade com o disposto no art. 3º do Decreto 7.892/2013;
	c)  caso não haja reconsideração, a opção é a realização de convênios, instituto que demonstrou:
 (...) ser opção ineficaz em relação à execução de forma direta pelos mais variados motivos, como: falta de atendimento das cláusulas suspensivas por parte dos convenentes, ausência de conformidade nas licitações realizadas pelos convenentes, dentre outras imperfeições que tem gerado a abertura de Tomadas de Conta Especial com a condenação do convenente. Além de um acervo de obras, projetos, serviços e aquisições de equipamentos incompletos, inacabados, não satisfazendo, assim, o interesse público primário;
d) o presente caso se classifica como serviço comum (sem complexidade) , onde o termo de referência dispunha de todas as informações técnicas necessárias para execução do objeto. Ademais, ao se utilizar pregão eletrônico, a legislação dispensa o uso do projeto básico e executivo, considerando o disposto na Lei 10.520/2002 e, em especial, na Lei 13.303/2016, conforme mencionado no voto condutor do acórdão recorrido ocasião em que se reconheceu a similaridade entre os dois normativos;
e)  a área técnica da Codevasf enquadrou os serviços de pavimentação como sendo serviços comuns com a implementação de padronização para a realização deles; e
f) a doutrina administrativa admite, há bastante tempo, a utilização do Sistema de Registro de Preços (SRP) para contratação de obras padronizadas, bem como a venda de bens inservíveis. Aplicável, por analogia, o entendimento que se extrai do Acórdão 1046/2014-TCU-Plenário ou do que foi decidido pelo Tribunal de Contas do Estado de São Paulo (TC 007931.989.18-0) ;
g) por fim, defende que o Pregão 2/2019 não propicia a formação de um 'contrato guarda-chuva' e a ata de registro de preços em discussão é regular tendo em vista que:
	g.1) a partir dos preços definidos na ata de registro de preço é que as contratações são efetivadas para atender a um município ou localidade específica. Dessa forma, inexiste incerteza no objeto conforme consta no fundamento do acórdão recorrido;
	g.2) eventuais ruas e localidades cujas pavimentações exijam maior detalhamento não serão realizados pela Codevasf posto que não se enquadram no orçamento definido no edital;
	g.3) assim:
 (...) percebe-se que é absolutamente amparada na legalidade que a Codevasf vem realizando seus certames, com a constituição de registro de preços que objetiva a contratação de bens e serviços. A utilização da agilidade e eficiência que o Pregão Eletrônico proporciona na aquisição de bens e a contratação de serviços comuns, incluídos os serviços comuns de engenharia, na forma do Decreto nº 10.024/2019, nos permite positivamente o ato.
Análise:
5.2.	Não assiste razão à Codevasf.
5.3.	Conforme alegado pela recorrente, não são aplicáveis as disposições da Lei 10.520/2002, do Decreto 7.892/2013, do Decreto 10.024/2019 ou da Súmula TCU 257. Com efeito:
5.3.1.	O objeto do pregão resta definido no item 1.1 do edital do Pregão Eletrônico 2/2019-3ª/SR, nos seguintes termos (peça 7, p. 4) :
 (...) 
1.1. Contratação dos serviços necessários à pavimentação de vias públicas em municípios diversos inseridos na área de atuação da 3ª Superintendência Regional da Codevasf, através da Constituição de Sistema de Registro de Preços - SRP, com a consequente efetivação da Ata de Registro de Preços e respectivo Termo de Contrato.
LOTE I: 172.828,95 m² de pavimentação de vias públicas em paralelepípedo; e
LOTE II: 85.065,75 m² de pavimentação asfáltica - TSD.
5.3.2.	A administrativista Diniz, Maria Helena (in Dicionário Jurídico, São Paulo, Saraiva, 1998, Volume 3, p. 545) define a pavimentação como sendo o 'Ato de pavimentar ou asfaltar ruas públicas para possibilitar ou facilitar o trânsito de veículos e pedestres'. 
5.3.3.	A recorrente, ao definir o objeto daquele certame, como sendo pavimentação, a ser efetuado em qualquer localidade de atuação da 3ª Superintendência Regional da Codevasf, desvirtua seu enquadramento jurídico como serviço ou obra de engenharia. Se o objeto não for claramente definido, em especial, quanto às localidades nas quais ele será executado, a contratação passa a se enquadrar, corretamente, como 'contrato guarda-chuva' no exato termo em que foi mencionado no acórdão recorrido (peça 167, p. 13, item 74) . 
5.3.4.	É certo que os custos de pavimentação variam conforme a localidade haja vista dependerem de fatores naturais (tipo de solo, inclinação de terreno, variações climáticas, vegetação a ser removida, etc.) e humanos (disponibilidade de mão de obra, fornecedores, custos de transporte, localidade urbana/rural, tipo de tráfego na via, dentre outros) , bem como os requisitos a serem atendidos em cada localidade (altura de revestimento, vida útil mínima do empreendimento, composição das camadas inferiores, etc.) . Dito por outras palavras, sem a prévia definição dos locais em que serão efetuadas as pavimentações, o contrato dele decorrente adquire caráter condicionado a evento futuro e incerto, qual seja a escolha das localidades para execução das respectivas obras.
5.3.5.	Nestas condições e à míngua do objeto claramente definido para o Pregão Eletrônico 2/2019 ('Fluxograma para Enquadramento' para a classificação de objetos definidos em certames públicos, obras ou serviços de engenharia, Anexo I da 'OT - IBR 002/2009' da Orientação Técnica de Obra e Serviço de Engenharia do Instituto Brasileiro de Auditoria de Obras Públicas 'OT - IBR 002/2009', https://www.ibraop.org.br/wp-content/uploads/2013/06/OT-IBR-02-2009-Ibraop-01-07-10.pdf) , o objeto do mencionado certame não é classificado nem como serviço de engenharia, nem como obra. 

5.3.6.	Ainda que assim não se entendesse, há que se mencionar que o regramento afeto ao correto enquadramento jurídico, que diferencia serviços e obras de engenharia, é o constante na mencionada orientação técnica, a qual resta fundamentada nas Leis 5.194/1966 e 8.666/1993 e que foi elaborada com base em debates no âmbito nacional, por técnicos envolvidos diretamente com auditoria de obras públicas e em consonância com a legislação e normas pertinentes (vide link eletrônico mencionado no subitem anterior) , verbis:
 (...) 
1. OBJETIVOS
Esta Orientação Técnica visa uniformizar o entendimento quanto à definição de Obra e de Serviço de Engenharia, para efeito de contratação pela administração pública.
 (...) 
3. DEFINIÇÃO DE OBRA
Obra de engenharia é a ação de construir, reformar, fabricar, recuperar ou ampliar um bem, na qual seja necessária a utilização de conhecimentos técnicos específicos envolvendo a participação de profissionais habilitados conforme o disposto na Lei Federal nº 5.194/66.
Para efeito desta Orientação Técnica, conceitua-se:
3.1 - Ampliar: produzir aumento na área construída de uma edificação ou de quaisquer dimensões de uma obra que já exista.
3.2 - Construir: consiste no ato de executar ou edificar uma obra nova.
3.3 - Fabricar: produzir ou transformar bens de consumo ou de produção através de processos industriais ou de manufatura.
3.4.- Recuperar: tem o sentido de restaurar, de fazer com que a obra retome suas características anteriores abrangendo um conjunto de serviços.
3.5 - Reformar: consiste em alterar as características de partes de uma obra ou de seu todo, desde que mantendo as características de volume ou área sem acréscimos e a função de sua utilização atual.
4. DEFINIÇÃO DE SERVIÇO DE ENGENHARIA
Serviço de Engenharia é toda a atividade que necessite da participação e acompanhamento de profissional habilitado conforme o disposto na Lei Federal nº 5.194/66, tais como: consertar, instalar, montar, operar, conservar, reparar, adaptar, manter, transportar, ou ainda, demolir. Incluem-se nesta definição as atividades profissionais referentes aos serviços técnicos profissionais especializados de projetos e planejamentos, estudos técnicos, pareceres, perícias, avaliações, assessorias, consultorias, auditorias, fiscalização, supervisão ou gerenciamento.
Para efeito desta Orientação Técnica, conceitua-se:
4.1 - Adaptar: transformar instalação, equipamento ou dispositivo para uso diferente daquele originalmente proposto. Quando se tratar de alterar visando adaptar obras, este conceito será designado de reforma.
4.2. - Consertar: colocar em bom estado de uso ou funcionamento o objeto danificado; corrigir defeito ou falha.
4.3 - Conservar: conjunto de operações visando preservar ou manter em bom estado, fazer durar, guardar adequadamente, permanecer ou continuar nas condições de conforto e segurança previsto no projeto.
4.4 - Demolir: ato de por abaixo, desmanchar, destruir ou desfazer obra ou suas partes.
4.5 - Instalar: atividade de colocar ou dispor convenientemente peças, equipamentos, acessórios ou sistemas, em determinada obra ou serviço.
4.6. - Manter: preservar aparelhos, máquinas, equipamentos e obras em bom estado de operação, assegurando sua plena funcionalidade.
4.7- Montar: arranjar ou dispor ordenadamente peças ou mecanismos, de modo a compor um todo a funcionar. Se a montagem for do todo, deve ser considerada fabricação.
4.8 - Operar: fazer funcionar obras, equipamentos ou mecanismos para produzir certos efeitos ou produtos.
4.9 - Reparar: fazer que a peça, ou parte dela, retome suas características anteriores. Nas edificações define-se como um serviço em partes da mesma, diferenciando-se de recuperar.
4.10- Transportar: conduzir de um ponto a outro cargas cujas condições de manuseio ou segurança obriguem a adoção de técnicas ou conhecimentos de engenharia. [grifos suprimidos do texto original]
5.3.7.	Conforme se verifica pelos elementos diferenciadores entre uma e outra atividade de engenharia, listadas anteriormente, a pavimentação pretendida pela recorrente não se enquadraria como serviço de engenharia, mas sim como obra. Levando em consideração, ainda, as disposições daquela orientação e a definição jurídica de 'pavimentação' (vide subitem 5.3.1 deste Exame) , se constata que o objeto do pregão eletrônico em questão também não se enquadraria como serviço de engenharia, pois, de forma exemplificativa, são listadas as respectivas hipóteses:
 (...) 
5. LISTA EXEMPLIFICATIVA DE OBRAS DE ENGENHARIA
As atividades relacionadas a seguir atendem à definição estabelecida no item 3 desta Orientação Técnica, sendo que aquelas não incluídas na listagem deverão ser estudadas em particular:
5.1. Construção, reforma, fabricação, recuperação ou ampliação de: 
 (...) 
¿ Vias Públicas;
¿ Rodovias;
 (...) 
6. LISTA EXEMPLIFICATIVA DE SERVIÇOS DE ENGENHARIA
As atividades relacionadas a seguir atendem à definição estabelecida no item 4 desta Orientação Técnica, sendo que aquelas não incluídas na listagem deverão ser estudadas em particular.
6.1. Conservação, reparação ou manutenção de:
¿ Vias Públicas;
¿ Rodovias.
5.3.8.	Conforme defendido pela recorrente, reitera-se que, à míngua da conhecimento prévio das localidades em que seriam realizadas as pavimentações, não se pode aplicar as disposições do Decreto 7.892/2013 uma vez que não consta no pregão em discussão a observância ao disposto nos incisos I e II do § 7º do art. 15 da Lei 8.666/1993, ipsis literis:
§ 7º Nas compras deverão ser observadas, ainda:
I - a especificação completa do bem a ser adquirido sem indicação de marca;
II - a definição das unidades e das quantidades a serem adquiridas em função do consumo e utilização prováveis, cuja estimativa será obtida, sempre que possível, mediante adequadas técnicas quantitativas de estimação. [grifos]
5.3.9.	No parágrafo único do art. 1º da Lei 10.520/2002 há a definição de que 'Consideram-se bens e serviços comuns, para os fins e efeitos deste artigo, aqueles cujos padrões de desempenho e qualidade possam ser objetivamente definidos pelo edital, por meio de especificações usuais no mercado'. Das considerações anteriores, se verifica que o objeto do certame em questão nem é serviço, tampouco pode ser objetivamente definível. Assim, inaplicável a referida lei ao presente caso concreto.
5.3.10.	Também não encontra aplicabilidade, pelas mesmas razões do subitem anterior, as disposições do Decreto 10.024/2019, art. 1º, caput, e 3º, incisos II, VI, VIII e seu § 1º:
Art. 1º Este Decreto regulamenta a licitação, na modalidade de pregão, na forma eletrônica, para a aquisição de bens e a contratação de serviços comuns, incluídos os serviços comuns de engenharia, e dispõe sobre o uso da dispensa eletrônica, no âmbito da administração pública federal.  
 (...) 
Art. 3º Para fins do disposto neste Decreto, considera-se:
 (...) 
II - bens e serviços comuns - bens cujos padrões de desempenho e qualidade possam ser objetivamente definidos pelo edital, por meio de especificações reconhecidas e usuais do mercado;
 (...) 
VI - obra - construção, reforma, fabricação, recuperação ou ampliação de bem imóvel, realizada por execução direta ou indireta;
 (...) 
VIII - serviço comum de engenharia - atividade ou conjunto de atividades que necessitam da participação e do acompanhamento de profissional engenheiro habilitado, nos termos do disposto na Lei nº 5.194, de 24 de dezembro de 1966, e cujos padrões de desempenho e qualidade possam ser objetivamente definidos pela administração pública, mediante especificações usuais de mercado;
 (...) 
§ 1º A classificação de bens e serviços como comuns depende de exame predominantemente fático e de natureza técnica. [grifos]
5.3.11.	Ora, o exame 'predominantemente fático' tem como requisito o multicitado conhecimento prévio das localidades em que o objeto do pregão eletrônico seria executado, não podendo se vincular a uma escolha futura. Para fins de pavimentação (vide subitem 5.3.4) , é a escolha prévia da localidade que deve condicionar a alocação de eventuais receitas advindas de emendas parlamentares e não, como deseja a Codevasf, o caminho inverso.
5.3.12.	A invocação da Súmula TCU 257 ('O uso do pregão nas contratações de serviços comuns de engenharia encontra amparo na Lei nº 10.520/2002') acaba por operar em desfavor do argumento da recorrente. A interpretação do mencionado entendimento opera em sentido contrário ao que foi definido como sendo o objeto do certame em discussão, que não se enquadra, como dito alhures, na categoria de serviços comuns de engenharia.
5.4.	Quanto à ponderação de que tanto a definição da localidade, quanto os quantitativos métricos, dependeriam dos montantes de recursos oriundos de eventuais emendas parlamentares, há que se consignar que inexiste lei que dê amparo a esta forma de contratação, devendo prevalecer a atual legislação quanto a realização de convênios. Não é demais assinalar que, no âmbito administrativo, vige a regra de que o administrador, ao contrário do particular, só pode agir se amparado por lei. 
5.5.	Convém ressaltar, ademais, que o referido argumento, ou seja, a ausência da definição prévia localidades beneficiadas com a pavimentação se traduz em confissão por parte da Codevasf (art. 389 do CPC, de aplicação subsidiária aos processos do TCU, 'Há confissão, judicial ou extrajudicial, quando a parte admite a verdade de fato contrário ao seu interesse e favorável ao do adversário') . Reiteram-se, assim, os apontamentos lançados nos subitens 5.3.2 a 5.3.11 deste Exame, de forma a reforçar e ratificar a falta de amparo legal na própria definição do objeto do Pregão Eletrônico 2/2019 uma vez que dependeria de evento futuro e incerto. 
5.6.	Quanto à alegação de que a Codevasf realizou o Pregão Eletrônico 2/2019 com base em parecer favorável de sua área técnica (Nota Técnica 31/2019 - peça 99, p. 190-195) , já é consolidado o entendimento deste Tribunal no sentido de que pareceres técnicos não vinculam as instâncias administrativas superiores e nem as isentam de responsabilidade, a exemplo dos enunciados que se extraem de diversos julgados da base de jurisprudência selecionada deste Tribunal:
	a) Acórdão 7312/2013-TCU-Segunda Câmara (relatoria do Ministro Aroldo Cedraz) :
O fato de o gestor ter agido com respaldo em pareceres técnicos e/ou jurídicos não tem força para impor ao administrador a prática de um ato manifestamente irregular, uma vez que a ele cabe, em última instância, decidir sobre a conveniência e oportunidade de praticar atos administrativos, principalmente os concernentes à celebração de contratos e convênios. Os pareceres não vinculam os gestores, os quais têm obrigação de analisar a correção do conteúdo desses documentos;
b) Acórdão 250/2014-TCU-Plenário (relatoria do Ministro-substituto André de Carvalho) :
O parecer técnico não vincula o gestor, que tem a obrigação de examiná-lo ou questioná-lo junto à equipe técnica, exigindo a correta fundamentação para os quantitativos físicos e financeiros. A decisão tomada com base em parecer deficiente não afasta, por si só, a responsabilidade do gestor-supervisor por atos considerados irregulares pelo TCU, se os vícios não forem de difícil detecção; e
c) Acórdão 2781/2016-TCU-Plenário (relatoria do Ministro Benjamin Zymler) :
A decisão adotada com base em pareceres técnicos não afasta, por si só, a responsabilidade da autoridade hierarquicamente superior por atos considerados irregulares, uma vez que o parecer técnico não vincula o gestor, que tem a obrigação de examinar a sua correção, em razão do dever legal de supervisão que lhe cabe.	
5.7.	Quanto aos precedentes mencionados pela recorrente, há que se consignar que:
5.7.1.	O Acórdão 1046/2014-TCU-Plenário nem teria aplicação análoga no presente caso concreto uma vez que o assunto tratado naquele julgado diz respeito à discussão acerca da prestação de serviços de auditoria independente como sendo serviço comum (item 7 do relatório daquele julgado) :
 (...) 
8. A partir dos elementos coletados nos autos, a presente instrução tem por escopo firmar entendimento acerca de ser possível ou não considerar os serviços de auditoria independente enquadráveis no conceito de 'comum' insculpido no parágrafo único do art. 1º da Lei 10.520/2002 e, consequentemente, acerca da aplicabilidade dos normativos que regem licitações na modalidade pregão à contratação desses serviços.
5.7.2.	Já em relação ao que foi decidido no Tribunal de Contas do Estado de São Paulo, TC 007931.989.19-0, melhor sorte não socorre à recorrente. Tomando por verdadeiro o excerto de julgado à peça 180, p. 5-6, aquele caso diz respeito à recuperação de pavimento asfáltico (que se enquadra como serviço de engenharia - vide, em especial, situações exemplificativas listadas na parte final da do texto transcrito no subitem 5.3.7 deste Exame) e não pavimento asfáltico, hipótese que se verifica neste autos (conforme definições lançadas nos subitens 5.3.2 e 5.3.6 deste Exame) .
5.8. 	Por fim, quanto ao argumento de que as pactuações advindas do Pregão Eletrônico 2/1019 da Codevasf não são do tipo contrato 'guarda-chuva' e que a respectiva ata de registro de preços é regular, entende-se que a mesma não possa prosperar:
5.8.1.	Define-se contrato condicional como sendo aquele sujeito a evento futuro e incerto. No momento em que foi dada publicidade ao certame em discussão, não eram conhecidos os municípios beneficiários das obras de pavimentação. 
5.8.2.	Ademais, a própria Codevasf, em suas razões recursais, admite que a destinação das obras dependeria da disponibilização de receitas oriundas de emendas parlamentares e que a forma desse tipo de contratação apresenta vantagem em relação à modalidade financeira da realização de convênios públicos.
5.8.3.	Tais aspectos, por si sós, revelam que a contratação efetuada se deu na modalidade 'guarda-chuva', porquanto desconhecidos, previamente, as localidades em que as obras seriam realizadas. Ficou apenas definida que a abrangência territorial das contratações nas localidades pertencentes à área de 'atuação da 3ª Superintendência Regional da CODEVASF' (vide subitem 5.3.1. deste Exame) . 
5.8.4.	Ainda sobre essa questão, foi corretamente lançado no voto condutor do acórdão recorrido que, com base na Lei 13.303/2016, não haveria proibição ao uso do Sistema de Registro de Preço pela Codevasf para obras. No entanto, o objeto do certame em questão restou indefinido posto que os locais de sua execução restaram indeterminados, nos seguintes termos (peça 167, p. 14) :
 (...) 
73. O uso do Sistema de Registro de Preços na Lei das Estatais, diferentemente do instituto no âmbito da Lei 8.666/1993, não se aplica exclusivamente para a contratação de bens ou serviços, inexistindo expressa vedação legal ao seu uso para obras.
74. No entanto, há de se ressaltar que a modelagem de contratação adotada pela Codevasf utiliza a ata de registro de preços como uma espécie de contrato 'guarda-chuva', com objeto indefinido e locais de execução indeterminados. Além disso, sequer existem projetos definindo e caracterizando as vias que serão pavimentadas.
75. O termo de referência inserto à peça 6 apenas dispõe que os serviços de pavimentação poderão ser executados em municípios diversos, inseridos na área de atuação da 3ª Superintendência Regional da Codevasf (peça 6, fl. 6) , sem especificar as ruas, avenidas, logradouros ou trechos a serem pavimentados.
5.8.5.	Noutro viés, também de forma acertada e aqui residindo o ponto central de toda a discussão, as fundamentações lançadas no mesmo voto condutor vão além do aspecto meramente jurídico e adentram em questões de fato que não foram contrarrazoadas, em grau recursal, pela Codevasf. Com efeito, foi assinalado que não há projeto típico de obra de pavimentação e o termo de referência é desprovido de planta ou desenho de obras, inexistindo indicativos de especificidades locais e que o orçamento estimado da recorrente se traduz em mera peça de ficção, nos seguintes termos (peça 167, p. 15) :
 (...) 
78. Os serviços e respectivos quantitativos da tabela acima foram estimados aparentemente sem as disciplinas de projeto que compõem uma típica obra de pavimentação, tais como os projetos geométrico, de drenagem e obras de arte corrente, de terraplanagem, de sinalização e de pavimentação, tornando-se incerta a metodologia de como ocorreu a discriminação e quantificação dos serviços sem os correspondentes projetos.
79. O termo de referência não contém nenhuma planta ou desenho das obras a serem executadas, apresentando como anexo apenas um memorial descritivo e especificações dos serviços. Não seria possível que os típicos elementos gráficos de um projeto básico de pavimentação fossem apresentados, visto que os serviços poderiam ser executados em praticamente todas as localidades do Estado do Pernambuco.
80. Os quantitativos apropriados também não levam em conta as especificidades locais, tais como topografia do terreno, tipo de solo em que a via será implantada, distâncias de transporte etc.
81. Dessa maneira, os quantitativos presentes no orçamento estimativo da Codevasf, que embasaram a definição dos valores por metro quadrado de pavimentação, são mera peça de ficção, havendo fundado risco de haver superestimativas nos serviços. Cito como exemplo o serviço 4.1 (abertura de caixa de ruas esp=0,25m, c/ expurgo e compactação do subleito) ou o serviço 6.1 (demolição de alvenaria de bloco furado, de forma manual, sem reaproveitamento) , que podem não ser necessários em todas as localidades.
82. Portanto, proponho dar ciência à Codevasf sobre a utilização indevida do sistema de registro de preços para a contratação de obras, com o emprego da ata de registro de preços como contrato do tipo 'guarda-chuva', com objeto incerto e indefinido, sem a prévia realização dos projetos básico e executivo das intervenções a serem realizadas.
5.8.6.	A recorrente não indica em quais itens do edital de pregão eletrônico existe a previsão de que 'as ruas e as localidades que exigem maior apuração técnica com a execução de serviços que extrapolem o orçamento e os preços registrados em suas Atas de Registro de Preços' (peça 180, p. 6, penúltimo parágrafo) não serão por ela realizados. Tal comprovante de exercício do poder discricionário, por parte da Codevasf, não foi localizado em nenhum documento juntado aos autos.  
5.8.7.	Não se pode considerar a legalidade de um tipo de contratação em que, após realizado o certame, na modalidade de pregão eletrônico, convalide futuras contratações sem que a empresa, que se sagre vencedora na licitação, não conheça previamente onde a execução de obras, relacionadas a pavimentações de vias públicas e rodovias, serão efetivadas. Nestas condições, repita-se que a pactuação se reverte em um típico contrato condicional.
5.8.9.	Em arremate:
5.8.9.1.  Pela teoria dos motivos determinantes (Mello, Celso Antônio Bandeira de. Curso de Direito Administrativo. 20 ed. rev. e atual. São Paulo: Malheiros. 2005, p. 376) , a motivação que deu suporte à decisão do agente público integra a validade do ato por ele praticado. 
5.8.9.2. Neste contexto, a constituição de Sistema de Registro de Preços para contratação de serviços de pavimentação em tela, nos termos da Nota Técnica 31/2019, foi baseada na Lei 10.520/2002 (peça 180, p. 190) a qual dispõe sobre a modalidade do pregão para aquisição de bens e serviços comuns.
5.8.9.3. A maior parte dos argumentos apresentados pela recorrente tem como premissa a validade de que o objeto do certame em questão é de serviços comuns de engenharia. No entanto, tal motivação foi analisada nos apontamentos lançados nos subitens 5.3.1 a 5.3.12 deste Exame a qual concluiu pela sua invalidade por se tratar, ao contrário do alegado, de obra de engenharia.
5.8.9.4. Assim, conclui-se que os argumentos da recorrente também encontrariam óbices em face de aplicabilidade da teoria dos motivos determinantes.
6.	Reanálise da pena de multa aplicada à pregoeira
6.1.	Daniela Barbosa Andrade Rodrigues, responsável pela condução do Pregão/Codevasf 2/2019, argumenta que a multa a ela aplicada deve ser integralmente revista. Para tanto, ela defende que (peças 202 e 206) :
	a) não há provas nos autos de que a recorrente tenha incorrido em erro grosseiro, nos termos do disposto no art. 12 do Decreto 9.830/2019. Ademais, a unidade técnica de origem não adentrou nesse mérito e não houve observância ao § 1º do art. 22 da Lindb uma vez que, na verificação sobre a regularidade da conduta do agente público, não foram observadas as circunstâncias práticas que impuseram, limitaram ou condicionaram a ação da recorrente;
	b) a desclassificação dos licitantes se deu de forma regular:
b.1) nos termos do inciso IV do art. 13 do Decreto 5.450/2020, compete aos licitantes se manterem conectados ao sistema de lances quando o certame é realizado da forma eletrônica;
b.2) inaplicáveis os apontamentos transcritos à peça 101, p. 7, item 37, haja vista que as disposições do Decreto 5.450/2020 devem ter suas interpretações realizadas de forma sistêmica, levando em considerações os §§ 10 e 11 do art. 24 daquele normativo, bem como a do seu § 7º. A conclusão é a de que tanto o pregoeiro quanto os licitantes devem ter a máxima atenção para os atos praticados durante a sessão;
b.3) naquele contexto, conforme documento anexo, a fase de lances foi iniciada às 9:10:51 do dia 5/7/2019 e encerrada, automaticamente, às 9:34:03 hs. Nesse diminuto interim, aproximadamente 20 minutos, mostra-se 'irrazoável' exigir da pregoeira a concessão de sucessivos prazos de 4 horas às licitantes que não estavam acompanhando o sistema, sob pena de se estender indefinidamente o certame;
b.4) a par do fundamento de que o correto seria o de abertura do prazo previsto no edital para o envio da proposta de preços pelos licitantes, com a advertência de desclassificação da proposta (peça 102, p. 8, item 41) , em diversos outros pregões na administração pública, o mesmo procedimento foi utilizado, sem embargo de ser mencionado que o abandono da sessão eletrônica é análogo ao pregão presencial, seja na fase de desempate das propostas, seja quanto à intenção de recorrer; 
b.5) conforme eventos listados à peça 206, p. 9 e 10, a desclassificação dos licitantes não se deu de forma açodada, em um único dia, mas ao longo de 13 dias. Consigne-se que nesse interregno de tempo nenhuma das oito empresas desclassificadas se manifestou no chat (ou via email, ou mediante contato telefônico junto à Codevasf) , seja para solicitar a reconsideração da decisão, seja para manifestar inconformismo, o que ratifica o desinteresse pelo certame;
b.6) nesse mesmo período de tempo, outras nove empresas tiveram suas propostas analisadas e a empresa vencedora só foi classificada em 23/7/2019, ou seja, cinco dias mais tarde com a postura silente das demais empresas desclassificadas;
b.7) apenas três licitantes apresentaram intenção de recurso, nenhuma das quais desclassificadas por abandono do certame, corroborando a tese de que as referidas empresas não estavam mais acompanhando a sessão de licitação;
b.8) assim, resta demonstrado que:
 (...) as decisões de desclassificação das empresas que manifestamente abandonaram o Pregão Eletrônico SRP nº 02/2019 pautou-se, dentre outros, nos princípios da celeridade e da eficiência, sendo adotado com toda a transparência possível.
De mesma forma, ainda que se considere equivocada a intepretação sistêmica por ela realizada do Decreto nº 5.450/2020, tal fato não pode ser considerado um erro grosseiro, na medida em que a mesma prática é adotada por pregoeiros de outros órgãos, não havendo que se falar, assim, em erro manifesto, evidente e inescusável;
	c) a nova proposta da empresa Butarello Engenharia Eireli não poderia ter sido acolhida:
c.1) a proposta da mencionada empresa não continha erro no preenchimento de planilhas, omissão de documentos e/ou erros materiais, não se aplicando a jurisprudência deste Tribunal;
c.2) apesar de optante pelo SIMPLES NACIONAL, a proposta da Butarello já estava com a tributação 'cheia' e a possibilidade de envio de nova proposta é vedado pela legislação (§ 3º do art. 26 do Decreto 5.450/2005) e pela jurisprudência do TCU;
c.3)  além disso, a decisão da recorrente se pautou no Parecer de Custos 17/2019, elaborado pela área técnica da Codevasf, que foi categórica na impossibilidade de aceitação da proposta financeira;
c.4) não há fundamentação para obrigatoriedade de notificação para apresentação de nova proposta, pelo fato da Butarello ser optante do SIMPLES NACIONAL, com isenção de diversos encargos sociais e trabalhistas;
	d)  considerando o objeto do certame, não se deve levar a vantajosidade da escolha somente pelo menor preço:
d.1) a licitação exigia capital social mínimo equivalente a 10% do orçamento básico da Codevasf e para a contratação foi exigido um montante inferior a 35% do total previsto;
d.2) tais fatos estão em consonância com a jurisprudência do TCU e oito licitantes não atenderam aos requisitos estabelecidos no edital em discussão. Um outra empresa admitiu não possuir o acervo técnico mínimo exigido;
d.3) assim, não se pode imputar à recorrente que ela não tenha dado oportunidade à apresentação de outras propostas com menores preços, uma vez que, se procedesse de forma diversa, estaria dando azo à não execução conforme o desejado, com a consequente rescisão contratual e realização de novo certame;
d.4) no presente caso, foi efetuada renegociação com a empresa vencedora do certame com a obtenção de preços menores que todos os ofertados no pregão eletrônico em discussão;
	e) inexistiu dano ao Erário:
e.1) reiterando-se o que foi mencionado no subitem anterior, há apontamento no sentido de que a redução de preços ofertados não teria amparo legal;
e.2) no entanto, o art. 104 do Código Civil dá validade à redução de preços negociada entre a Codevasf e a empresa licitante vencedora do certame;
e.3) aplicável, assim, o § 2º do art. 22 da Lindb de forma a afastar a pena aplicada à recorrente;
	f) há que se presumir a sua boa-fé uma vez que:
	f.1) reitera-se que há reconhecimento pela unidade técnica de origem de que ela agiu com transparência e que informou todos os licitantes acerca das eventuais interrupções de sessão e dos respectivos reinícios (peça 102, p. 8, item 40) ;
	f.2) pelo anterior exposto, a recorrente não restringiu a competitividade do certame;
	f.3) deu fiel observância aos princípios da publicidade e motivação, socorrendo-se, quando necessário, das áreas técnicas da Codevasf;
	f.4) inexiste erro grosseiro de sua parte devendo se presumir sua boa-fé devendo ser aplicado o Acórdão 2441/2011-TCU-Plenário que determinou o arquivamento da representação;
	f.5) a recorrente sempre deixou seus atos públicos registrados no chat eletrônico do Pregão Eletrônico 2/2019 demonstrando que:
 (...) a sua intenção foi a condução do certame com a maior transparência, agilidade e, eficiência, a fim de se obter, ao final, a proposta mais vantajosa para a Administração Pública, restando demonstrada a sua boa-fé, a exemplo de todos os demais empregados da empresa envolvidos. [sublinhados e grifos suprimidos do texto transcrito]
g) restam infringidos aos princípios da razoabilidade e proporcionalidade na fixação do valor da multa, pois:
g.1) o valor da multa foi fixado em função de sua remuneração líquida obtida do portal de transparência da Codefasf, de novembro de 2020, no valor de R$ 18.644,14;
g.2) no entanto, conforme documentos juntados às peças 203, 204, 205, 207, 208 e 209, sua remuneração mensal é de R$ 11.600,00, ao passo que a remuneração paradigma utilizada na fixação do valor da multa foi majorada pela segunda parcela do décimo terceiro salário; e
g.3) assim, há que se reduzir valor da multa em função do parâmetro remuneratório correto percebido pela recorrente.
Análise:
6.2.	Assiste, em parte, razão à recorrente.
6.3.	Com efeito, os novos documentos apresentados pela recorrente autorizam a aplicabilidade da teoria dos motivos determinantes, nos termos aludidos no subitem 5.8.9.1 deste Exame. 
6.3.1.	Inicialmente, importa assinalar que são aplicáveis as disposições do CPC à processualística do TCU em face do que dispõe o art. 298 do RI/TCU. Como houve a interposição de recurso de embargos de declaração por parte da recorrente, entende-se aplicável o disposto no art. 1.025 do Código de Processo Civil: 'Consideram-se incluídos no acórdão os elementos que o embargante suscitou, para fins de pré-questionamento, ainda que os embargos de declaração sejam inadmitidos ou rejeitados, caso o tribunal superior considere existentes erro, omissão, contradição ou obscuridade'.
6.3.2.	No voto condutor do Acórdão 60/2021-TCU-Plenário, em que pese o recurso de embargos de declaração ter sido conhecido e rejeitado por este Tribunal, consta que um dos critérios de fixação do valor da multa, aplicada com base no inciso II do art. 58 da Lei 8.443/1992, foi a sua remuneração líquida percebida no mês de novembro de 2020, nos seguintes termos (peça 185, p. 11) :
 (...) esclareço que sopesei a gravidade e o grau de reprovabilidade das irregularidades, assim como a capacidade econômica da embargante, que percebeu, em novembro/2020, remuneração líquida de R$ 18.644,14, conforme informações obtidas no portal de transparência da Codevasf.
6.3.3.	No entanto, aquele valor estava majorado pela parcela de décimo terceiro salário (peças 204 e 207) ao passo que a remuneração líquida percebida pela recorrente, nos meses de outubro e de dezembro de 2020, foi de R$ 11.600,00 (peças 203, 205, 208 e 209) .
6.3.4.	 Assim, a valor da multa aplicada à recorrente, no valor de R$ 20.000,00, resta vinculada à correta mensuração de sua remuneração líquida em 2020, a qual não deve ser nem o montante de R$ 11.600,00, defendido pela recorrente, nem o que foi levado em consideração no acórdão recorrido, qual seja, R$ 18.644,14, mas o valor de R$ 11.600,00 acrescido de 1 doze avos do montante líquido de terceiro, a seguir quantificado.
6.3.5.	Segundo informações constantes no contracheque da recorrente no mês de novembro de 2020, o valor do décimo terceiro foi de R$ 18.413,99, com descontos da previdência social, no valor de R$ 713,08 e do imposto de renda, no valor de R$ 3.897,11, o que resulta no montante líquido de R$ 13.803,80. Um doze avos deste valor corresponde a R$ 1.150,32
6.3.5.	Dessa forma, com base nos novos documentos apresentados, há que ser reconhecida, em observância ao princípio da proporcionalidade da pena, critério 'capacidade financeira do infrator', a redução proporcional do valor da multa aplicada à recorrente levando-se em consideração o novo patamar, a título de remuneração líquida mensal em 2020, de R$ 12.750,32 (R$ 11.600,00 acrescido de R$ 1.150,32) e não o valor de R$ 18.644,14 (montante levado em consideração no acórdão recorrido) . Assim, a critério do relator, deve ser mitigado o valor da multa a ela aplicada para qualquer montante não superior a R$ 13.848,51 (R$ 12.750,32 multiplicado por R$ 20.000,00 dividido por 18.644,14) . 
6.4.	Para os demais argumentos, há que se salientar que a recorrente não apresentou novos elementos para os demais fundamentos do acórdão recorrido e que redundaram na aplicação da multa a ela imposta, devendo ser reconhecida a aplicabilidade do enunciado que se extrai do Acórdão 1522/2016-TCU-Plenário (relatoria do Ministro Benjamin Zymler) :
A distribuição do ônus probatório nos processos de fiscalização do TCU segue a disciplina do art. 373 da Lei 13.105/2015 (CPC) , aplicada às peculiaridades da atividade de controle externo, competindo: a) à unidade técnica do Tribunal demonstrar os fatos apurados nas fiscalizações, mediante a juntada das evidências que os suportam; b) aos órgãos fiscalizados e aos terceiros interessados provar os fatos impeditivos, modificativos ou extintivos do direito do Estado de obter ressarcimento e/ou punir a prática de ato ilegal, ilegítimo e antieconômico que lhes fora atribuída pelo corpo instrutivo do Tribunal. [grifos]
6.5.	Da reanálise dos elementos contidos nos autos em cotejamento com os argumentos recursais, nenhum reparo há que ser realizado no acórdão recorrido. Com efeito:
6.5.1.	O primeiro argumento da recorrente, de que não há provas nos autos que fundamente a prática de erro grosseiro, não pode ser aceito:
6.5.1.1. À peça 17 constam todas as mensagens da sessão pública referentes ao Pregão Eletrônico 2/2019, restando comprovadas, documentalmente, a desclassificação irregular de diversos licitantes por não ter respondido às mensagens de chat da pregoeira, bem como a desclassificação irregular da empresa Butarello. 
6.5.1.2. Além disso, a fundamentação para a sua condenação, com todas as especificidades quanto as circunstâncias práticas que impuseram, limitaram ou condicionaram a conduta da recorrente, se deu nas considerações explanadas no voto condutor do acórdão recorrido (peça 167) , reafirmadas por ocasião do julgamento do recurso de embargados de declaração interposto pela recorrente em seu voto condutor (peça 185) .
6.5.1.3. Em suma, não houve a notificação de diversos licitantes, ao longo da sessão pública do Lote 1, com abertura de prazo de quatro horas, para que respondessem aos questionamentos da pregoeira sob pena de serem desclassificados e da empresa Butarello para que apresentasse nova oferta de preços ao se conhecer sua condição de optante pelo Regime Tributário do Simples Nacional. Tais condutas, em seu conjunto, caracterizam erro grosseiro por terem infringido diversos dispositivos editalícios, normativos, legais e constitucionais, a saber: arts. 5º, caput e parágrafo único, da CF/1988, 2º da Lei 9.784/1999, 31 da Lei 13.303/2016, 3º da Lei 8.666/1993, 5º, caput e parágrafo único, do Decreto 5.450/2005, 47 do Decreto 10.024/2019, 26, § 3º, do Decreto 5.450/2005, bem como aos itens 8.1.1 e 10.2 do edital em discussão (peça 7) .
6.5.2.	O segundo argumento apresentado assevera que as desclassificações foram legais. No entanto:
6.5.2.1. A previsão interpretativa de que os licitantes devem se manter conectados ao sistema ao longo da sessão eletrônica não é suficiente para convalidar a omissão da pregoeira. No nosso sistema de garantias constitucionais, o poder público, com base nos princípios da ampla defesa, do contraditório e do devido processual legal, tem a obrigação de notificar o administrado sobre a sua conduta irregular e, no caso de infringência, alertar a respectiva cominação legal dentro do prazo previsto no edital que, no presente caso concreto, foi fixado em quatro horas.
6.5.2.2. Não é verdadeira a ilação de que o certame de estenderia indefinidamente na medida em que a pregoeira deveria dar sucessivos prazos de quatro horas para cada licitante. Bastava notificá-los à medida que, em tempo hábil, deixassem de responder ao chat eletrônico. Não existe previsão editalícia de que o referido prazo deve ser cumulativo em relação a cada um dos licitantes. 
6.5.2.3. A alegação de que a conduta da recorrente é considerada regular em outros órgãos da administração, não aproveita a ela, uma vez que atos administrativos inválidos não tem o condão de convalidar a prática irregular. Ademais, em nosso ordenamento jurídico, em se tratando de ato administrativo inexiste a figura da coisa julgada, podendo haver sua reapreciação tanto pelas instâncias administrativas superiores, quanto pelos órgãos de controle ou pelo controle judicial.
6.5.2.4. A inércia das licitantes desclassificadas também não convalida as condutas omissivas da recorrente, quando muito, poderia configurar outra irregularidade, conluio entre licitantes, o que ultrapassa os limites de discussão do presente processo de representação.
6.5.3.	Quanto à regularidade da desclassificação da empresa Butarello Engenharia Ltda., melhor sorte não socorre à recorrente:
6.5.3.1. Tal alegação foi extensivamente tratada tanto pela unidade técnica de origem (peça 162, p. 9-11, itens 51-60) , como no voto condutor do acórdão recorrido, que lhe teceu considerações complementares (peça 167, p. 10 e 11, itens 56-60) . Em suma, a desclassificação da referida empresa foi sumária, sem ter dado a ela a oportunidade de correção de preços referentes aos encargos sociais por ser optante do Simples, com destaque para o que consta na cartilha 'Orientações para Elaboração de Planilhas Orçamentárias de Obras Públicas', editada pelo TCU, páginas 91 e 92, verbis:
 (...) 
7 - Como proceder se uma licitante apresentar detalhamento da taxa de BDI com alíquotas de tributos em desconformidade com a legislação vigente?
Resposta: A desclassificação da proposta seria medida desproporcional e contrária ao interesse público. O STF já se manifestou em questão semelhante (RMS nº 23.714/DF, 1ª T, em 5/9/2000) , tendo entendido que:
Licitação: irregularidade formal na proposta vencedora que, por sua irrelevância não gera nulidade [...] Se a irregularidade praticada pela licitante vencedora a ela não trouxe vantagem, nem implicou em desvantagem para as demais participantes, não resultando assim em ofensa à igualdade; se o vício apontado não interfere no julgamento objetivo da proposta, e se não se vislumbra ofensa aos demais princípios exigíveis na atuação da Administração Pública, correta é a adjudicação do objeto da licitação à licitante que ofereceu a proposta mais vantajosa, em prestígio do interesse público, escopo da atividade administrativa.
 (...) 
Ante o exposto, na ausência de alguma regra editalícia específica, se não houver sobrepreço e se os critérios de aceitabilidade de preços tiverem sito atendidos, pelo princípio do formalismo moderado, deve-se exigir apenas que a empresa apresente nova proposta, com os vícios corrigidos, não sendo necessária a alteração do valor global ofertado. Tal procedimento se faz necessário para que existam bases objetivas estabelecidas para eventual aplicação do disposto no art. 65, §5º, da Lei 8.666/93: (...) 
6.5.3.2. No pregão eletrônico, a fase de lances antecede à de habilitação. Se foi detectado que a empresa Butarello era optante do Simples e havia incompatibilidade do detalhamento sobre as informações prestadas quanto ao recolhimento dos encargos sociais (informação essa constante em suposto parecer de custos da Codevasf, peça 44, apócrifo) , com os de referência da Codevasf para o Lote 1, resta configurada a ocorrência de erro meramente formal, passível de saneamento por parte da pregoeira, e não erro substancial, conforme ela alega. 
6.5.3.3. De se salientar, que o novo preço a ser ofertado, para ser considerado válido, só não poderia exceder ao montante global que ela havia ofertado. Tal verificação resta prejudicada haja vista a desclassificação irregular da empresa.
6.5.3.4. Quanto à obrigatoriedade da notificação da Butarello por parte da pregoeira, reiteram-se os mesmos apontamentos lançados no subitem 6.5.2.1 deste Exame. Em relação à alegação de que ela deu observância ao mencionado parecer, repete-se a mesma análise lançada no subitem 5.6 deste Exame.
6.5.4. Ao contrário da tese defendida pela recorrente de que o critério de menor preço ofertado nem sempre é a melhor escolha, considerando o objeto do certame (pavimentação por meio de cobertura asfáltica e de colocação de paralelepípedos) e a opção de certame por meio de pregão eletrônico, o critério objetivo da escolha do licitante vencedor, pelo menor preço (subitem 8.2.1 do edital, peça 7, p. 10) , é o que tem o suporte normativo válido e o que possibilita o real atingimento do interesse público, não havendo critérios adicionais a serem exigidos, sob pena do certame em discussão ser reclassificado, por exemplo, como concorrencial por técnica e preço. No presente caso, as condutas omissivas da recorrente propiciaram a escolha da proposta de preço mais onerosa ao Erário, com a exclusão de diversas outras licitantes, em especial, a empresa Butarello, o que restou consignado, corretamente, no voto condutor do acórdão recorrido nos seguintes termos (peça 167, p. 10) :
 (...) 
27. Com efeito, me alinho às conclusões da unidade técnica ao registrar que as irregularidades diversas observadas na condução do certame resultaram na contratação da proposta mais onerosa para a Codevasf, no caso a da empresa Liga Engenharia Ltda., classificada em último lugar (19º) , pelo valor original de sua proposta, no valor de R$ 109,79/m2.
 (...) 
54. Assim, considero que a conduta da Sra. Daniela Rodrigues pode ser enquadrada como erro grosseiro, em face da grave inobservância das disposições legais, regulamentares e editalícias, que deveriam servir de baliza para a sua atuação como pregoeira. Anoto que o comportamento esperado da defendente seria tentar sanar a proposta de preço preenchida erroneamente pela licitante e dar continuidade ao certame, solicitando nova planilha com os preços referentes aos itens em que a empresa apresentou a melhor proposta. Caberia, pois, a aplicação do disposto no art. 26, §3º, do Decreto 5.450/2005. 
55. Esse excesso de formalismo da pregoeira fez com que fossem desconsideradas as propostas mais vantajosas, que foram desclassificadas em sequência. Tal fato levou a entidade contratante a selecionar exatamente aquela proposta mais onerosa. Apenas depois da atuação desta Corte de Contas, a Codevasf buscou renegociar os preços pactuados para evitar a paralisação do contrato já celebrado.
6.5.5. 	A alegação de que inexistiu dano ao Erário também não aproveita à defesa da recorrente.
6.5.5.1. Em termos processuais, não foi efetuada a sua citação, mas sim a audiência dela. Neste caso, as razões de justificativa apresentadas não foram acolhidas (nos termos do voto condutor do acórdão recorrido e não da unidade técnica de origem) , se mostra legal a aplicação da pena de multa prevista no art. 58, II, da Lei 8.433/1992, qual seja, 'ato praticado com grave infração à norma legal ou regulamentar de natureza contábil, financeira, orçamentária, operacional e patrimonial', que é a conduta omissiva, praticada pela recorrente, e que se amolda àquela hipótese.
6.5.5.2. Ademais, a alegada redução de preços ofertada pela licitante vencedora, a empresa Liga Engenharia Ltda., não convalida as ilegalidades perpetradas pela recorrente. Aplicável a sabedoria do brocardo tempus regit actum (o tempo rege o ato) .
6.5.6.	Por fim, com relação ao argumento de que a recorrente agiu com presunção de boa-fé, há que se rechaçar sua aplicabilidade uma vez que a pena a ela aplicada não tem como elemento condicionante a comprovação de dolo por parte deste Tribunal. 
6.5.6.1. Neste sentido, traz-se à colação a interpretação, em sentido contrário, do que se extrai de excerto do voto do Ministro Relator André Luís de Carvalho, nos autos do TC Processo 024.232/2008-6 (decidido pelo Acórdão 1952/2011-TCU-Segunda Câmara) :
 (...) 
21. Registro, de plano, que a má-fé e o dolo podem configurar agravantes em relação à apuração da responsabilidade por eventual dano causado aos cofres públicos, motivo por que esses elementos subjetivos devem ser sopesados na dosimetria de eventual multa a ser aplicada por esta Corte de Contas.
22. Não se impõe, todavia, a necessidade de conduta dolosa de agente, público ou privado, envolvido na malversação da aplicação de recursos públicos federais para emergir sua obrigação de reparar o dano causado. Basta o nexo entre a conduta do agente e o dano causado, além da inexistência de eventual excludente de responsabilidade, para que se lhe imponha a obrigação de ressarcir os prejuízos causados.
6.5.6.2 Eventual aproveitamento da alegação de conduta por boa-fé, de forma a mitigar ou afastar a pena aplicada, deveria ter sido comprovada pela recorrente mediante o necessário suporte documental o que não for por ela providenciado ao se compulsar a documentação anexa às razões recursais.
6.6. 	Assim, era exigível da recorrente conduta diversa na medida em que sua omissão acabou por levar a resultado diverso, no âmbito do Pregão Eletrônico 2/2019, contrário ao interesse público. 
CONCLUSÃO
7.	Das análises anteriores, conclui-se que:
a) quanto ao reconhecimento de legalidade da ata de registro de preços decorrente do Pregão Eletrônico 2/2019:
a.1) no essencial, as razões recursais da companhia defendem que o objeto daquele certame não se trata de obras, mas de serviços comuns de engenharia. Esta tese não pode ser aceita, pois a pavimentação por ela pretendida encontra melhor definição jurídica como obra (de nova construção ou de ampliação de vias públicas ou rodovias) e não serviço comum de engenharia (de conservação, de manutenção ou recuperação das já existentes) ;
a.2) ainda que se reconheça legítima a tese anterior, o acórdão recorrido resta assente no fundamento de que não foram definidas previamente as localidades das obras, de que inexiste projeto básico relacionado à pavimentação de vias e ruas, bem como que os termos de referência não constam plantas ou desenho das obras. Contra tais assertivas, não foram apresentados novos documentos aptos a alterar o seu mérito;
b) em relação afastamento ou mitigação da multa aplicada à pregoeira:
b.1) os novos elementos por ela apresentados atestam que sua capacidade econômica é inferior ao montante que foi levado em consideração no acórdão recorrido. Pelo princípio da proporcionalidade, entende-se que a multa a ela aplicada deve ter redução proporcional em relação ao valor inicialmente arbitrado; [item 6.3 e subitens deste Exame]
b.2)  em relação aos demais argumentos recursais, verifica-se que, à míngua da apresentação de novos documentos, permanece a comprovação de que era exigível conduta diversa por parte da recorrente. O resultado prático de seus atos redundou na escolha da última empresa participante do certame em discussão e que ofereceu o maior preço pelo Lote 1.  
7.1.	Com base nestas conclusões, entende-se que o pedido de reexame apresentado pela Codevasf deve ser improvido ao passo que deve ser dado provimento parcial ao recurso interposto por Daniela Barbosa Andrade Rodrigues, reduzindo o valor da multa a ela aplicado, nos termos da proposta de encaminhamento a seguir delineada. 
PROPOSTA DE ENCAMINHAMENTO
8.	Ante o exposto, propõe-se, com base nos arts. 32, parágrafo único, 33 e 48 da Lei 8.443/1992:
a) conhecer os recursos e, no mérito: 
a.1) negar provimento ao pedido de reexame interposto pela Codevasf;
a.2) conceder provimento parcial ao pedido de reexame interposto por Daniela Barbosa Andrade Rodrigues para reduzir, a critério do relator, o montante da multa a ela aplicada para qualquer valor, inferior ou igual a R$ 13.848,51; e
	b)  dar ciência aos recorrentes e ao representante quanto ao acórdão que vier a ser proferido."

8.1. Livia Cristina Carvalho Araújo do Nascimento (39.757/OAB-DF) e outros, representando Companhia de Desenvolvimento dos Vales do São Francisco e do Parnaíba.  
8.2. Paulo José Paes Vasconcelos Filho (24115/OAB-PE), representando Daniela Barbosa Andrade Rodrigues.  
8.3. Cyntia Maria de Possidio Oliveira Lima (15654/OAB-BA) e outros, representando Liga Engenharia Ltda.  
8.4. Paula Elaine Giovanella Gandolfi (42.567/OAB-SC), representando Butarello Engenharia Ltda.

Não atuou.

REPRESENTAÇÃO. CODEVASF. PREGÃO ELETRÔNICO. SISTEMA DE REGISTRO DE PREÇOS. OBRAS DE PAVIMENTAÇÃO. DESCLASSIFICAÇÃO INDEVIDA DE LICITANTES. DEFERIMENTO PARCIAL DA CAUTELAR PARA IMPEDIR A ADESÃO À ATA DE REGISTRO DE PREÇOS. CONTINUIDADE DO CONTRATO JÁ FIRMADO. OITIVA. AUDIÊNCIA. REPRESENTAÇÃO PROCEDENTE. DETERMINAÇÃO PARA QUE NÃO SEJAM FIRMADOS NOVOS CONTRATOS COM AMPARO NA ATA DE REGISTRO DE PREÇOS. REJEIÇÃO DAS RAZÕES DE JUSTIFICATIVA. MULTA. PEDIDO DE REEXAME. CONHECIMENTO. AS AUSÊNCIAS DAS INDICAÇÕES PRÉVIAS DAS LOCALIDADES E DOS PROJETOS BÁSICOS REFERENTES AO OBJETO DO PREGÃO ELETRÔNICO CODEVASF 2/2019 TORNAM ILEGAL A UTILIZAÇÃO DA ATA DE REGISTRO DE PREÇOS DELE DECORRENTE. NOVOS DOCUMENTOS. REAL CAPACIDADE FINANCEIRA DA PREGOEIRA. APLICAÇÃO DO PRINCÍPIO DA PROPORCIONALIDADE. MITIGAÇÃO DO VALOR DA MULTA EM MONTANTE PROPORCIONAL AO PARÂMETRO FIXADO ANTERIORMENTE. ARGUMENTOS RECURSAIS REMANESCENTES NÃO INOVAM NAS SITUAÇÕES DE FATO OU DE DIREITO QUE FUNDAMENTAM O ACÓRDÃO RECORRIDO. NÃO PROVIMENTO AO RECURSO APRESENTADO POR UM DOS RECORRENTES. PROVIMENTO PARCIAL AO OUTRO RECORRENTE.

REPRESENTAÇÃO (REPR)

Secretaria de Recursos (Serur).

Trata-se de pedidos de reexame interpostos pela empresa Codevasf e por Daniela Barbosa Andrade Rodrigues contra o Acórdão 3143/2020-TCU-Plenário, mantido pelo Acórdão 60/2021-TCU-Plenário (Rel. Ministro Benjamin Zymler) , que cuidou de representação formulada pela empresa Butarello Engenharia Ltda. EPP, noticiando possíveis irregularidades ocorridas no Pregão Eletrônico 2/2019, conduzido pela Companhia de Desenvolvimento dos Vales do São Francisco e do Parnaíba - Codevasf, destinado à contratação de empresa para a execução de serviços de pavimentação de vias públicas em municípios diversos, inseridos na área de atuação da sua 3ª Superintendência Regional. 
2.	Ratifico o conhecimento do mencionado pedido, visto que estão presentes os requisitos previstos nos arts. 32, parágrafo único, 33 e 48 da Lei 8.443/1992.
3.	Por meio da decisão recorrida, este Tribunal determinou à Codevasf que se abstivesse de firmar novos contratos a partir da ata de registro de preços decorrente do Pregão Eletrônico/SRP 2/2019, ante a infringência do previsto no subitem 10.2.10 e item 10.2 do seu edital, do art. 56, §2º, da Lei 13.303/2016, do art. 47 do Decreto 10.024/2019 e dos arts. 6º e 26, § 3º, do Decreto 5.450/2005, bem como dos princípios da economicidade, da competitividade e da obtenção da proposta mais vantajosa, insculpidos no art. 31 da Lei 13.303/2016.
4.	Além disso, rejeitou as razões de justificativa da Sra. Daniela Barbosa Andrade Rodrigues, aplicando-lhe a multa prevista no art. 58, inciso II, da Lei 8.443/1992, no valor de R$ 20.000,00 (vinte mil reais) .
5.	Quanto ao mérito, verifico que a Secretaria de Recursos abordou com propriedade todas os argumentos apresentados pelos recorrentes. Assim, incorporo às minhas razões de decidir os fundamentos e conclusões da unidade técnica, sem prejuízo das considerações a seguir.
6.	Constitui o objeto destes recursos avaliar se:
	a) é regular o enquadramento de pavimentação como serviço comum de engenharia de forma que pode ser reconhecida a regularidade do emprego da ata de registro de preços na contratação de serviços de pavimentação pela Codevasf no âmbito do Pregão Eletrônico 2/2019; e
	b)	a conduta da Sra. Daniela Barbosa Andrade Rodrigues, dadas as circunstâncias de fato e de direito, é reprovável, assim como a multa que lhe foi aplicada pela condução do Pregão Eletrônico/Codevasf 2/2019 pode ser desconstituída ou mitigada. 
7.	De acordo com o Edital, o objeto seria constituído de 2 lotes, o primeiro com 172.828,95 m² de pavimentação de vias públicas em paralelepípedo, e o segundo com 85.065,75 m² de pavimentação asfáltica - tratamento superficial duplo (TSD) , por meio do Sistema de Registro de Preços (SRP) , do tipo menor preço global por lote, com valor máximo global orçado pela Codevasf de R$ 28.586.690,031, inclusos BDI, encargos sociais, taxas, impostos e emolumentos, conforme detalhado na tabela abaixo, extraída do acórdão combatido:
Tabela 1: Descrição da composição dos dois lotes objetos do Pregão Eletrônico 2/2019 - Codevasf
	LOTE
	DESCRIÇÃO
	ÁREA (M2) 
	R$/M2
	TOTAL (R$) 

	Lote 1
	Execução de pavimentação de vias públicas em paralelepípedo em vias de diversas de municípios do estado de Pernambuco, inseridos na área de atuação da 3ª Superintendência Regional da Codevasf.
	172.828,95
	109,80
	18.976.516,70

	Lote 2
	Execução de pavimentação asfáltica em ruas de diversas comunidades de municípios do estado de Pernambuco, inseridos na área de atuação da 3ª Superintendência Regional da Codevasf.
	85.065,75
	112,97
	9.610.173,61

	VALOR TOTAL DO SRP - R$ 28.586.690,31

Fonte: Edital do Pregão Eletrônico 2/2019 (ipsis litteris) (peça 7) 
8.	De início, cabe lembrar, consoante avaliou o acórdão recorrido, que
em relação ao primeiro lote (pavimentação em paralelepípedos) , objeto desta representação, dezenove empresas apresentaram proposta, tendo a fase de lances sido inaugurada com o valor de R$ 110,00/m2 e alcançado o valor de R$ 87,50/m2 (melhor oferta) . As ofertas das dezoito primeiras empresas foram recusadas, dentre elas a da representante, classificada inicialmente em oitavo lugar, culminando na aceitação da proposta e habilitação apenas da empresa que se encontrava em 19º lugar, a Liga Engenharia Ltda, CNPJ 15.270.565/0001-66, pelo valor original de sua proposta, no valor de R$ 109,79/m2 (ou seja, um centavo inferior ao valor orçado pela Administração) e valor total de R$ 18.975.249,44 (peça 18) . (grifei) 
9.	A dimensão das contratações, assim como o elevado número de empresas desclassificadas durante o certame licitatório, levou este Tribunal a proferir o Acórdão 3143/2020-TCU-Plenário, mantido pelo Acórdão 60/2021-TCU-Plenário, nos quais foram propostas medidas corretivas à Codevasf e sanção à pregoeira responsável pelo pregão.
10.	De acordo com registro no relatório precedente, com base na "OT - IBR 002/2009" (Orientação Técnica de Obra e Serviço de Engenharia do Instituto Brasileiro de Auditoria de Obras Públicas) : 
i. Obra de engenharia é a ação de construir, reformar, fabricar, recuperar ou ampliar um bem, na qual seja necessária a utilização de conhecimentos técnicos específicos envolvendo a participação de profissionais habilitados conforme o disposto na Lei Federal nº 5.194/66. (...) 
ii. Serviço de Engenharia é toda a atividade que necessite da participação e acompanhamento de profissional habilitado conforme o disposto na Lei Federal nº 5.194/66, tais como: consertar, instalar, montar, operar, conservar, reparar, adaptar, manter, transportar, ou ainda, demolir. Incluem-se nesta definição as atividades profissionais referentes aos serviços técnicos profissionais especializados de projetos e planejamentos, estudos técnicos, pareceres, perícias, avaliações, assessorias, consultorias, auditorias, fiscalização, supervisão ou gerenciamento.
11.	Não obstante a dificuldade de definir corretamente a diferença, em alguns casos concretos, entre Obras e serviços de engenharia, entendo que na presente situação, o objeto deve ser caracterizado como Obra. A implantação de pavimentos em determinada área caracteriza-se como construção, razão pela qual o conceito de Obra é mais adequado. 
12.	Com efeito, de acordo com a diretriz do art. 1º da Lei 10.520/2002, bens e serviços comuns, são aqueles cujos padrões de desempenho e qualidade podem ser objetivamente definidos pelo edital, por meio de especificações usuais no mercado. Desse modo, verifica-se que o objeto do certame em questão não é serviço, nem pode ser objetivamente definível. 
13.	Em acréscimo, os serviços e respectivos quantitativos da tabela de estimativa de quantidades da licitação foram estimados sem as disciplinas de projeto que compõem uma típica obra de pavimentação, tais como os projetos geométrico, de drenagem e obras de arte corrente, de terraplanagem, de sinalização e de pavimentação, tornando-se incerta a metodologia de como ocorreu a discriminação e quantificação dos serviços sem os correspondentes projetos. 
14. 	Agrava-se o cenário pelo fato de o termo de referência não conter nenhuma planta ou desenho das obras a serem executadas, apresentando como anexo apenas um memorial descritivo e especificações dos serviços. Com isso, não seria possível que os elementos gráficos de um projeto básico de pavimentação fossem apresentados para cada situação específica, uma vez que os serviços poderiam, por meio de uma Ata de Registro de Preços, ser executados em praticamente todas as localidades do Estado do Pernambuco.
15.	No que tange aos quantitativos, por óbvio não levaram em conta as especificidades locais, tais como topografia do terreno, tipo de solo em que a via será implantada, distâncias de transporte etc.
16.	Em conclusão, são irregulares o enquadramento de pavimentação em análise como serviço comum de engenharia e o emprego da ata de registro de preços na contratação desses serviços de pavimentação pela Codevasf no âmbito do Pregão Eletrônico 2/2019, uma vez que que o objeto é incerto e indefinido, sem a prévia realização dos projetos básico e executivo das intervenções a serem realizadas.
17.	No tocante à segunda questão, afeta à reprovabilidade da conduta da pregoeira, Daniela Barbosa Andrade Rodrigues, não vislumbro melhor sorte em termos de argumentação, à exceção do valor definido na aplicação da multa prevista no art. 58 da Lei 8.443/92.
18.	De fato, era exigível conduta diversa por parte da recorrente. A escolha da última empresa participante do certame em discussão entre dezenove licitantes, que ofereceu o maior preço pelo Lote 1, contraria o princípio do formalismo moderado e a busca pela proposta mais vantajosa no certame licitatório.   
19.	A alegação da recorrente de que sua conduta da recorrente deve ser considerada regular em outros órgãos da administração não deve ser considerada, uma vez que atos administrativos inválidos praticados por pregoeiros de outras organizações não podem ser parâmetro para convalidar a prática irregular. 
20.	No mesmo sentido, a inércia das licitantes desclassificadas não é parâmetro adequado para convalidar as condutas da recorrente no âmbito de tamanho volume de rápidas desclassificações no curso do certame licitatório em análise.
21.	Quanto ao valor da aplicação da multa, assiste razão à recorrente. O relator da deliberação a quo deixou claro que sopesou a gravidade e o grau de reprovabilidade das irregularidades, assim como a capacidade econômica da responsável, que havia percebido, em novembro/2020, remuneração líquida de R$ 18.644,14, conforme informações obtidas no portal de transparência da Codevasf.
22.	Contudo, como ficou claro na defesa apresentada, a mencionada remuneração estava majorada pela parcela de décimo terceiro salário (peças 204 e 207) ao passo que a remuneração líquida percebida pela recorrente, nos meses de outubro e de dezembro de 2020, foi de R$ 11.600,00 (peças 203, 205, 208 e 209) .
23.	Desse modo, entendo que deva a multa ser recalculada proporcionalmente a esta última remuneração, ou seja, 38% menor, resultando em um valor de R$ 12.000,00. 
24.	Em relação aos demais argumentos recursais, verifica-se que o erro cometido foi grosseiro, uma vez que lhe era exigida conduta diversa pela recorrente, tendo ela contribuído com culpa grave para a ocorrência da irregularidade. A consequência dessa equivocada conduta acabou por viabilizar, repito, a escolha da última empresa participante do certame, que contou com 19 licitantes.  
25.	Diante desse contexto, não vislumbro qualquer vício na decisão combatida, razão pela qual entendo pertinente conhecer dos recursos para negar provimento em relação à peça apresentada pela Codevasf, assim como dar provimento parcial à peça apresentada pela Sra. Daniela Barbosa Andrade Rodrigues.
	Ante o exposto, VOTO para que este Tribunal adote a minuta de Acórdão que trago à apreciação deste Colegiado.
	TCU, Sala das Sessões Ministro Luciano Brandão Alves de Souza, em 23 de novembro de 2022.
Ministro JOÃO AUGUSTO RIBEIRO NARDES
Relator